【裁判字號】    94,訴,112
【裁判日期】    950221
【裁判案由】    損害賠償
【裁判全文】
臺灣高雄地方法院民事判決               94年度訴字第112號
原      告  乙○○
訴訟代理人  邱佩芳律師
            賴玉山律師
            楊瀚濤律師
被      告  台灣施樂事達股份有限公司
法定代理人  甲○○
訴訟代理人  蔡東賢律師
            吳文淑律師
被      告  丙  ○
上列當事人間損害賠償事件，經本院刑事庭移送前來，由本院於
民國95年2 月7 日言詞辯論終結，判決如下：
    主      文
被告丙○應給付原告新臺幣參佰玖拾陸萬伍仟捌佰元及自民國九
十二年一月二十五日起至清償日止，按週年利率百分之五計算之
利息。
原告其餘之訴駁回。
訴訟費用由被告丙○負擔。
本判決於原告以新臺幣壹佰參拾貳萬元供擔保後得假執行，但被
告丙○如以新臺幣參佰玖拾陸萬伍仟捌佰元為原告預供擔保，得
免為假執行。
原告其餘假執行之聲請駁回。
    事  實  及  理  由
一、本件被告丙○經合法通知，未於言詞辯論期日到場，核無民
    事訴訟法第386 條各款所列情形，爰依原告聲請，由其一造
    辯論而為判決。
二、按「訴狀送達後，原告不得將原訴變更或追加他訴。但有下
    列各款情形之一者，不在此限：二請求之基礎事實同一者。
    」，民事訴訟法第255 條第1 項第2 款定有明文，又「刑事
    法院依刑事訴訟法第504 條第1 項以裁定將附帶民事訴訟移
    送同院民事庭，依同條第2 項規定，固應免納裁判費。然所
    應免納裁判費之範圍，以移送前之附帶民事訴訟為限，一經
    移送同院民事庭，即應適用民事訴訟法之規定。如原告於移
    送民事庭後，為訴之變更、追加或擴張應受判決事項之聲明
    ，超過移送前所請求之範圍者，就超過移送前所請求之範圍
    部分，仍有繳納裁判費之義務」，最高法院76年臺上字第78
    1 號亦著有判例可資參照。本件原告提起刑事附帶民事訴訟
    時原依侵權行為之法律關係請求被告應連帶給付新臺幣（下
    同）3,965,800 元及其遲延利息，嗣經本院刑事庭移送前來
    後，原告就被告丙○部分追加依不當得利及消費借貸等法律
    關係備位請求其給付上開金額，就被告台灣施樂事達股份有
    限公司（下稱施樂事達公司）部分則追加依不完全給付之法
    律關係備位請求其給付上開金額，並備位聲明如其中1 被告
    已對原告為給付，另1 被告在該給付範圍內即免為給付等語
    ，核原告追加之訴與原訴之原因事實有其社會事實上之共通
    性及關聯性，而其就原請求所主張之事實及證據資料於追加
    之訴均得加以利用，且無害於他造當事人程序權之保障，此
    追加自與前揭規定相符而應予准許，又原告追加備位聲明所
    請求之金額既與原請求之金額相同，其追加自未超過移送前
    所請求之範圍，依前揭判例意旨，自無就此部分另繳納裁判
    費之義務，合先敘明。
三、原告起訴主張：被告丙○原為被告施樂事達公司高雄營業處
    之業務主任，原告所經營之勝星通訊行前於民國88年8 、9
    月間經由被告丙○之接洽而加盟為該公司之經銷商，初期原
    告透過被告丙○購買該公司代理之MOTOROLA牌行動電話因數
    量不多，原告即以口頭訂貨並於貨到後以現金或開票支付貨
    款之方式購買，後因購買數量增多，店家無法預留足夠之現
    款，且以現金價購買可享折扣等因素，被告丙○遂主動告知
    可以匯款至其帳戶之方式付款，原告乃仍以口頭訂貨，但付
    款方式則改為依訂貨之貨款總額先分筆匯款大部分之整數金
    額至被告丙○之帳戶，再由被告丙○分批親自或委由物流公
    司送貨至店家，並交付出貨申請單或銷貨憑單予店家作為購
    貨之證明，匯款不足之差額則由被告丙○於送貨至店家時收
    取現金之方式為之，並於89年8 月17日依照經銷聯盟契約辦
    理存單質權設定以擔保原告應支付予被告施樂事達公司之貨
    款，嗣於90年2 月間，原告透過被告丙○訂購該公司代理之
    行動電話時，被告丙○明知其已出現財務危機而無法供貨給
    原告，竟意圖為自己不法所有，佯稱將按期出貨，使原告誤
    信其有交貨能力而於同年月22日先匯款1,000,000 元予其收
    受，其後因被告丙○尚陸續出貨予原告，並佯稱缺貨之MOTO
    ROLA牌V8088 型行動電話將於清明節後大批進貨，原告若大
    量訂購並預先付款即可獲得更高之折扣，致原告陷於錯誤而
    大量訂購該型號之行動電話，並陸續於同年月26日、3 月1
    日及19日各匯款1,000,000 元、1,300,000 元、1,000,000
    元予被告丙○，直至同年3 月底，被告施樂事達公司已停止
    供貨予被告丙○，惟被告丙○仍以該型號行動電話將於同年
    月25日及30日送達等語矇騙原告，並簽發面額共3,965,800
    元之本票4 紙予原告本票作為擔保，致原告誤信其仍有交貨
    能力而於同年4 月2 日再匯款1,000,000 元予被告丙○，惟
    約定之交貨日屆至均未見行動電話送達，被告丙○並避不見
    面，原告始知受騙，而原告經由被告丙○訂購被告施樂事達
    公司代理之行動電話已陸續依約以匯款至被告丙○之帳戶之
    方式給付買賣價金共5,300,000 元，惟被告丙○僅分別於同
    年2 月22日、23日、27日及3 月19日各交付價值共計1,334,
    200 元之P7689 型行動電話32支、V8088 型行動電話30支、
    40支、20支予原告，致原告受有3,965,800 元之貨款損害，
    則被告丙○利用與執行職務相牽連或職務上予以機會之行為
    ，向原告施用詐術騙取貨款，所為已構成民法第184 條第1
    項之侵權行為而應對原告負損害賠償責任，而被告施樂事達
    公司為其僱用人，且未對其業務之執行盡相當之注意及監督
    之責，自應依民法第188 條第1 項規定與之負連帶損害賠償
    責任，又被告丙○既係被告施樂事達公司之業務主任而有代
    理該公司受領買賣價金之權限，原告匯款至被告丙○之帳戶
    應已生交付買賣價金予被告施樂事達公司之效力，則被告施
    樂事達公司對於被告丙○未依公司規定程序出貨而就本件買
    賣債務履行之故意或過失，自應與自己之故意或過失負同一
    責任，其未能於約定日期如數交貨即有可歸責原因而應負不
    完全給付及給付遲延之債務不履行責任，而原告所經營之勝
    星通訊行目前已停止營業，被告施樂事達公司若仍依約給付
    對原告已無利益，原告自得依民法第227 條第1 項、第232
    條之規定拒絕其給付並請求返還原告所支付之2,965,800 元
    以為替補賠償，另原告與被告丙○間並無任何契約關係，原
    告所支出之匯款係為交付購買行動電話之貨款予被告施樂事
    達公司，被告丙○卻施用詐術致原告誤信其有交貨能力而匯
    款至其帳戶，並將之佔為己有，自係無法律上之原因而受有
    利益，致原告受有損害，是原告亦得依民法第179 條之規定
    請求其返還所受利益，且縱認原告嗣後收受被告丙○簽發之
    借據而已與被告丙○合意就被告施樂事達公司原欠貨款3,96
    5,800 元轉為借貸之法律關係，惟因被告丙○係在被告施樂
    事達公司對原告仍負貨款債務之情形下，與原告另訂一消費
    借貨契約而負擔新借款債務，且借據上並無於新債務成立時
    消滅舊債務之明文，原告與被告丙○應係達成一新債清償之
    合意，則被告丙○既未清償與原告另訂之借款債務，原告與
    被告施樂事達公司間之原貨款債務仍不消滅，原告對被告施
    樂事達公司自仍有依民法第227 條第1 項、第232 條之規定
    請求返還貨款之權利，而被告丙○於借據中書立「協定於96
    年1 月1 日前償還」等語，探求其真意應係分期清償系爭欠
    款並以該日期為最後償還期限，其借據上雖無有關各期清償
    日之明確約定，依民法第315 條之規定，並參酌原告係因被
    告丙○施用詐術始訂購行電話並於嗣後收受借據，而被告丙
    ○於聲稱可分期清償後迄今未清償分文等情，應認被告丙○
    已不得再享有任何期限利益，系爭借款即屬無確定清償期之
    不定期債務，而原告於起訴及歷次庭期已為催告之表示，自
    亦得依民法第478 條規定請求被告丙○返還系爭借款，為此
    爰依侵權行為之法律關係先位聲明請求判令：(一)被告應連帶
    給付原告3,965,800 元及均自起訴狀繕本送達之翌日起至清
    償日止，按週年利率5%計算之利息。(二)原告願供擔保請准宣
    告假執行，並依不完全給付、不當得利、消費借貸等法律關
    係備位聲明請求判令：(一)被告施樂事達公司應給付原告3,96
    5,800 元及自起訴狀繕本送達翌日起至清償日止，按週年利
    率5%計算之利息。(二)被告丙○應給付原告3,965,800 元及自
    起訴狀繕本送達翌日起至清償日止，按週年利率5%計算之利
    息。(三)上開2 項給付，如其中1 被告已對原告為給付，另1
    被告在該給付範圍內即免為給付。(四)原告願供擔保請准宣告
    假執行。
四、被告施樂事達公司則以原告於本件乃提出匯款購貨明細表主
    張其共匯款5,300,000 元至被告丙○之帳戶內，而被告丙○
    僅出貨共1,334,200 元，尚欠3,965,800 元云云，此與其先
    前在刑事案件中陳述其共匯款4,300,000 元至被告丙○之帳
    戶內，而被告丙○僅出貨334,200 元云云不相一致，且原告
    主張被告丙○於90年2 月22日交付P7689 型行動電話32支部
    分並未提出相關銷貨憑單，自無法證明是否確有該筆交易及
    是否為被告施樂事達公司之貨品，而原告所提供被告施樂事
    達公司90年2 月23日、同年月27日、3 月19日銷貨憑單之貨
    物單價亦與其主張被告丙○於各該日交貨之貨物單價不一致
    ，原告復無法提出向丙○訂購行動電話之單據，且以原告所
    經營通訊行之規模亦不可能在短期內有如此高額之訂貨量，
    又依被告施樂事達公司與零售商之經銷契約，零售商經銷被
    告施樂事達公司之產品係採月結制度而不必先行付款，縱係
    被告丙○騙取被告施樂事達公司之行動電話後自行售予零售
    商，亦係以現金盤即一手交錢、一手交貨之方式付款，零售
    商絕不可能先行付款，況原告係在被告丙○未將剩餘貨物交
    付前陸續交付如此鉅額之款項，且所匯款項在扣除其主張預
    購之行動電話貨款後尚有結餘5,800 元，又其自89年10月起
    匯至被告丙○帳戶之款項幾乎均為100,000 元以上之整數，
    此均與交易常態不符，由此顯見原告提出之匯款購貨明細表
    為不實，再由被告丙○所出具者為借據益證原告所為之匯款
    並非貨款，其與被告丙○應為借貸關係而與被告施樂事達公
    司無涉，縱認原告所為之匯款係為購買行動電話，惟原告既
    係貪圖便宜而與被告丙○私下交易而向之購買來路不明之現
    金盤行動電話，被告丙○即非立於被告施樂事達公司受僱人
    之立場與原告交易，若被告丙○因之構成侵權行為亦與其執
    行之職務無涉，原告訴請被告施樂事達公司連帶賠償自無理
    由，且縱認被告施樂事達公司應對被告丙○之侵權行為應負
    連帶賠償責任，惟原告未將貨款直接給付被告施樂事達公司
    或電匯至該公司帳戶，而直接匯入被告丙○之私人帳戶中，
    且在被告丙○未依約交付行動電話前，未向被告施樂事達公
    司查詢又陸續匯款多筆予被告丙○，原告於此自係與有過失
    而應減輕或免除被告之賠償責任等語資為抗辯，並聲明求為
    判決駁回原告之訴及假執行之聲請，如受不利益之判決，願
    供擔保聲請免為假執行之宣告。
五、被告丙○未於言詞辯論期日到場，據其以前到場之陳述及書
    狀則以原告係被告施樂事達公司之經銷商，渠等間訂有聯盟
    契約書，依約經銷商本應於收貨後採半月結算1 次方式付款
    ，並將貨款匯入被告施樂事達公司所指定之帳戶，但被告丙
    ○因為爭取業績遂提供支付現金價之經銷商可享有每支行動
    電話10% 至15% 之折扣，並於接受各經銷商訂貨後，自行統
    計總數而以經銷商名義向被告施樂事達公司訂貨，待被告施
    樂事達公司出貨後再分配予各經銷商，且於收受貨款後以自
    行開設之立宇、雙頻兩家通訊行名義簽發支票交回被告施樂
    事達公司沖抵貨款，當時自認此乃變通之銷售手法，而原告
    亦係為享有被告丙○所提供之優惠，始先匯款至被告丙○之
    私人帳戶，惟因被告丙○交還被告施樂事達公司之貨款仍須
    依公司之出貨價而不堪長期墊付上開10% 至15% 之價差，乃
    於90年3 月份即因周轉不良而未能再依公司出貨價付款，被
    告施樂事達公司遂未經預告遽然停止被告丙○提貨，被告丙
    ○始未能依往例交貨予原告，其事前並未預見將遭被告施樂
    事達公司停止出貨，亦未從中獲取利益，其取得原告支付之
    貨款並非施用詐術所得，所為自不成立侵權行為，且原告於
    刑事案件中已自承被告丙○通常於訂貨後5 天內即行交貨等
    語，則被告丙○此次未照往例交貨，原告仍願繼續先行交付
    貨款予被告丙○，應係明知其上開銷售手法始願意先行匯款
    借給被告丙○運用，原告嗣後亦能諒解被告丙○之困境而同
    意由被告丙○核算未交付之行動電話數量後，簽發面額3,96
    5,800 元之本票充作原告之借款債權憑據，是原告與被告丙
    ○應已合意將未交貨部分之貨款轉為借款等語置辯，並聲明
    求為判決駁回原告之訴及假執行之聲請，如受不利益之判決
    ，願供擔保請准免為假執行之宣告。
六、兩造不爭執之事項：
  (一)、被告丙○自87年5 月19日起受僱於被告施樂事達公司擔任
      高雄營業中心主任，負責銷售行動電話、推廣門號及售出
      貨品後向經銷商收取貨款（限支票）之業務。
  (二)、原告自88年間起透過被告丙○購買行動電話，並於89年8
      月17日由被告丙○陪同前往中國商業信託銀行辦理存單之
      質權設定，以擔保其對被告施樂事達公司之貨款債務。
  (三)、原告分別於90年2 月22日、同年月26日、同年3 月1 日、
      同年月19日、同年4 月2 日各匯款1,000,000 元、1,000,
      000 元、1,300,000 元、1,000,000 元、1,000,000 元至
      被告丙○之國泰世華銀行南高雄分行帳號00000000000 號
      帳戶內。
  (四)、被告丙○曾書寫載明「本人丙○，身分證字號Ｚ000000000
      ，民國90年4 月1 日向乙○○支借新台幣參佰玖拾陸萬伍
      仟捌佰元正並協定於96年1 月1 日前償還，若不能清償款
      項願負一切法律刑責，恐口無憑，特立此據」等語之借據
      1 紙，並簽發發票日均為90年4 月6 日、面額共計3,965,
      800元之本票4 紙交予原告收執。
  (五)、被告丙○因涉嫌於擔任上開職務期間侵占被告施樂事達公
      司之貨款及使用詐術使原告交付上開款項之案件，經臺灣
      高等法院高雄分院以93年度上訴字第1367號判決認其有連
      續業務侵占、偽造文書及詐欺之犯行而判處應執行有期徒
      刑5 年9 月。
七、本院就本件兩造必要之爭點所為之判斷：
  (一)、被告丙○有無施用詐術使原告支付上開匯款購買行動電話
      而應對原告負侵權行為損害賠償責任？
      原告主張上開匯款共5,300,000 元係被告丙○施用詐術使
      之誤信其有交貨能力而向其訂購行動電話所支付之貨款乙
      節，而被告施樂事達公司則否認上開匯款為貨款，被告丙
      ○則否認有施用詐術云云，經查：
    (1)被告丙○自87年5 月19日起擔任被告施樂事達公司高雄營
      業中心之主任而負責銷售行動電話之業務，而原告自88年
      間起即透過被告丙○購買行動電話，嗣先後於90年2 月22
      日、同年月26日、同年3 月1 日、同年月19日、同年4 月
      2 日匯款共計5,300,000 元至被告丙○上開國泰世華銀行
      之帳戶內業如前述，而原告主張其透過被告丙○購買行動
      電話之付款方式係依訂貨之貨款總額先分筆匯款大部分之
      整數金額至被告丙○之帳戶，再由被告丙○分批親自或委
      由物流公司送貨至店家，匯款不足之差額則由被告丙○於
      送貨至店家時收取現金，原告並因此享有折扣價乙節，有
      原告所提出被告丙○要求原告匯款至其上開國泰世華銀行
      帳戶內之紙條、原告自89年10月27日起至90年4 月2 日匯
      款至上開帳戶之匯款申請書及上開帳戶交易明細資料等件
      附卷可稽，並與被告丙○所述其係以提供支付現金價之經
      銷商每支行動電話10% 至15% 之折扣之銷售方式爭取業績
      ，原告係為享有此優惠始先行匯款至其私人帳戶內乙情相
      符，又被告丙○業因涉嫌於擔任被告施樂事達公司高雄營
      業中心主任期間侵占該公司之貨款及使用詐術使原告交付
      上開款項之案件而經檢察官提起公訴，其於上開刑事案件
      中亦供稱上開90年2 月26日至同年4 月2 日之匯款為買賣
      之貨款等語，且經由被告丙○購買被告施樂事達公司代理
      之行動電話之其他經銷商負責人歐陽國仁、歐進雄、黃坤
      南、郭堅、蔡自信、蔡宗宏等人於上開刑事案件中亦均證
      稱「一開始交易係開票支付貨款，後來因付現金比較便宜
      ，所以都以現金交易」等語，此亦有該案判決書在卷可憑
      ，則以原告與被告丙○對上開匯款之目的為支付貨款之陳
      述均屬一致，且被告丙○確有提供各經銷商以折扣之現金
      價購買行動電話之優惠，及原告長期匯款大筆整數金額至
      被告丙○之帳戶之紀錄觀之，原告主張上開匯款係支付購
      買行動電話之貨款等語應屬可採。
    (2)原告主張被告丙○收受上開貨款後僅分別於90年2 月22日
      、23日、27日及3 月19日各交付價值共計1,334,200 元之
      P7689 型行動電話32支、V8088 型行動電話30支、40支、
      20支予原告，尚有3,965,800 元之貨款未交貨乙節，此有
      原告所提出之購貨匯款明細表、被告施樂事達公司90年2
      月23日、同年月27日、同3 月19日之銷貨憑單、被告丙○
      所書寫載明「本人丙○，身分證字號Ｚ000000000，民國90
      年4 月1 日向乙○○支借新台幣參佰玖拾陸萬伍仟捌佰元
      正並協定於96年1 月1 日前償還，若不能清償款項願負一
      切法律刑責，恐口無憑，特立此據」等語之借據1 紙，及
      其所簽發予原告之發票日均為90年4 月6 日、面額共計3,
      965,800 元之本票4 紙在卷可查，而以被告丙○交付原告
      之借據所載欠款金額及4 紙本票總面額均屬一致，足認此
      一金額應係原告與被告丙○互相對帳後所確認被告丙○收
      受原告上開匯款後尚未交貨之貨款金額無誤，被告丙○雖
      抗辯已與原告就上開貨款合意轉為借款云云，惟原告業否
      認有此合意，且被告丙○於上開刑事案件中亦供稱「會簽
      那些本票因為她說要釐清那些貨到底是多少錢．．．當初
      也是為了她要買便宜貨，她也有簽收據要分5 、6 年讓我
      還，到了我發生這件事情之後，她也急了，才反悔，不讓
      我分5 、6 年來還」等語，依其提及上開借據係以「收據
      」稱之，亦可見其簽發該紙借據之本意係作為證明尚欠原
      告貨款之收據而已，其與原告間自尚無將之轉為借貸之合
      意甚明，其所辯已與原告就上開貨款合意轉為借款云云自
      不足採。
    (3)被告丙○於上開刑事案件中業供承：因為90年2 月份的金
      額無法周轉才跳票等語，其於本件中亦自承被告施樂事達
      公司於90年3 月份即停止其提貨乙節，且此為原告及被告
      施樂事達公司所不爭執，由此顯見被告丙○在90年2 、3
      月間即已因財務周轉不靈而無法將經手之貨款正常繳回被
      告施樂事達公司並遭該公司停止提貨，其於此自已無交付
      貨品之能力，惟被告丙○於此之際竟仍陸續接受原告之訂
      貨，並自90年2 月22日起至同年4 月2 日止先後收受原告
      之匯款共計5,300, 000元，以原告乃經商營利之生意人，
      其若知悉被告丙○已出現財務困難而無交貨能力，衡情自
      不可能繼續大量訂貨並為鉅額匯款，則原告主張當時係因
      被告丙○佯稱將按期交貨、缺貨之MOTOROLA牌V8088 型行
      動電話將於清明節後大批進貨等語，並簽發本票作為擔保
      始致原告誤信其仍有交貨能力而陸續匯款乙情應與事實相
      符而堪以採信，且上開刑事案件嗣亦經臺灣高等法院高雄
      分院以93年度上訴字第1367號判決認定被告丙○係施用詐
      術使原告交付貨款，而就其所犯詐欺取財罪與另犯連續業
      務侵占、偽造文書等罪合併判處應執行有期徒刑5 年9 月
      已如前述（該案上訴最高法院後雖經撤銷發回臺灣高等法
      院高雄分院，惟並未將被告丙○施用詐術之相關事實認定
      及法律適用列為發回理由，亦有最高法院94年度臺上字第
      5658號判決書在卷可查），則被告丙○係施用詐術使原告
      交付上開匯款購買行動電話，致原告因而受有3,965,800
      元之貨款損害之所為，自業已構成故意之侵權行為而應對
      原告負損害賠償責任堪以認定，被告所辯尚無足採。
  (二)、原告之匯款行為是否與有過失？
      按「損害之發生或擴大，被害人與有過失者，法院得減輕
      賠償金額或免除之，民法第217 條第1 項定有明文。此項
      規定之目的在謀求加害人與被害人間之公平，倘受害人於
      事故之發生亦有過失時，由加害人負全部賠償責任，未免
      失諸過酷，是以賦與法院得不待當事人之主張，減輕其賠
      償金額或免除之職權。此所謂被害人與有過失，只須其行
      為為損害之共同原因，且其過失行為並有助成損害之發生
      或擴大者，即屬相當，不問賠償義務人應負故意、過失或
      無過失責任，均有該條項規定之適用」，最高法院92年度
      臺上字第485 號著有判決可資參照。依前揭原告所提出自
      89年10月27日起至90年4 月2 日之匯款申請書，可見原告
      向被告丙○訂購行動電話，自89年10月間起即係以匯款大
      筆整數金額至被告丙○個人帳戶之方式給付貨款，且在90
      年2 月份被告丙○出現財務困難前，其均能成功完成交易
      ，則原告以此匯款方式交付向被告丙○購買行動電話之貨
      款本不必然造成其損害之發生，原告此一付款方式與損害
      之發生尚難謂有相當因果關係，且原告在被告丙○未完全
      交貨之情形下仍繼續匯款至其帳戶，亦係因被告丙○佯稱
      缺貨之MOTOROLA牌V8088 型行動電話將於清明節後大批進
      貨等語，並簽發本票作為擔保所致已如前述，此自屬被告
      丙○施用詐術行為所生之結果而非本件損害結果發生之共
      同原因或助成損害發生或擴大之因素，自尚難認原告之匯
      款行為與有過失。
  (三)、原告所支付系爭貨款3,965,800 元是否係與被告施樂事達
      公司間之交易？
    (1)原告前於89年8 月17日在被告丙○之陪同下前往中國商業
      信託銀行辦理存單之質權設定以擔保其對被告施樂事達公
      司之貨款債務已如前述，又原告係勝星通訊行之負責人，
      該通訊行於88年9 月至90年3 月間曾數次經由被告丙○向
      被告施樂事達公司購買行動電話，此有原告所提出之營利
      事業登記抄本、被告施樂事達公司高雄營業處出貨申請單
      、銷貨憑單等件在卷可查，且卷附被告施樂事達公司之電
      信聯盟契約書第4 條、第7 條亦分別載明「甲方（即電信
      聯盟店）自乙方（即被告施樂事達公司）出貨前須先提供
      擔保品供乙方辦妥抵押權或質權，甲方出貨金額達擔保品
      之額度外，乙方得要求甲方追加超出之等值擔保後始可出
      貨」、「甲方應提供新台幣壹佰伍拾萬元以上國內金融機
      構定存單或不動產等交付乙方設定質權或第一順位抵押權
      ，以擔保甲方應付乙方貨款及一切債務之履行」等語，則
      依原告為被告施樂事達公司設定存單質權及其所經營之通
      訊行與該公司之交易紀錄，自足認原告所經營之勝星通訊
      行為被告施樂事達公司之電信聯盟店即經銷商之事實至明
      。
    (2)原告主張其交付被告丙○之上開匯款5,300,000 元均係購
      買被告施樂事達公司代理之行動電話之貨款，被告施樂事
      達公司就被告丙○未交貨之395,800 元部分應負債務不履
      行責任云云，惟被告施樂事達公司僅承認原告已提出該公
      司銷貨憑單部分即被告丙○於90年2 月23日、同年月27日
      、同年3 月19日出貨V8088 型行動電話各30、40、20支部
      分係與該公司之交易，餘即均否認此係與該公司間之交易
      ，而原告就其主張被告丙○已於90年2 月22日出貨P7689
      型行動電話32支及其向被告丙○預訂而尚未出貨之V8088
      型行動電話360 支部分亦均係與被告施樂事達公司間之交
      易乙節，則迄未提出任何該公司出具之銷貨憑單、出貨申
      請單或發票等件為證，而以被告施樂事達公司之經營規模
      及與經銷商間之約定，其等所為之交易自不可能無任何單
      據為憑，且依兩造所訂卷附之聯盟契約書第6 條第1 項約
      定，原告向被告施樂事達公司購買行動電話之付款方式係
      採半月結30天方式，以每月10、25號為結款日，原告應於
      每月15日前及每月30日前將貨款匯入被告施樂事達公司指
      定之帳戶，或支付30日以內票款或以銀行為擔當付款人之
      本票，此之方式自已為原告所明知，且其並曾據此方式而
      為交易並由被告施樂事達公司交付銷貨憑單以為憑證，而
      原告明知其與被告施樂事達公司間之交易僅有此一途而無
      其他，其乃因圖被告丙○個人所給現金盤之折扣利潤而捨
      此逕與其所明知無權收受貨款價金之被告丙○直接交易，
      且因此即未再收受被告施樂事達公司於其訂貨後所應開具
      之銷貨憑單等憑據，其自應已明知該等交易之出賣人並非
      係被告施樂事達公司而係被告丙○，且被告丙○亦因無受
      領經銷商訂貨價金之權限，而該代理權之限制亦為原告所
      明知，並被告丙○亦非以被告施樂事達公司之名義為之，
      其等所為之交易亦不得直接對本人之被告施樂事達公司發
      生買賣之效力，今原告既未能舉證證明此部分交易確係與
      被告施樂事達公司所為之交易，應認此部分係原告與被告
      丙○個人之交易行為，則被告施樂事達公司就被告丙○未
      交貨之395,800 元部分自無庸負債務不履行之責任，原告
      依民法第227 條第1 項、第232 條不完全給付之法律關係
      請求被告施樂事達公司負賠償責任為無理由。
  (四)、被告施樂事達公司是否須依民法第188 條第1 項之規定與
      被告丙○連帶負損害賠償責任？
    (1)按「受僱人因執行職務，不法侵害他人之權利者，由僱用
      人與行為人連帶負損害賠償責任。但選任受僱人及監督其
      職務之執行，已盡相當之注意或縱加以相當之注意而仍不
      免發生損害者，僱用人不負賠償責任」，民法第188 條第
      1 項定有明文，又「按僱用人藉使用受僱人而擴張其活動
      範圍，並享受其利益，且受僱人執行職務之範圍，或其適
      法與否，要非與其交易之第三人所能分辨，為保護交易之
      安全，受僱人之行為在客觀上具備執行職務之外觀，而侵
      害第三人之權利時，僱用人即應負連帶賠償責任。故民法
      第188 條第1 項所謂受僱人因執行職務不法侵害他人之權
      利，不僅指受僱人因執行其所受命令，或委託之職務自體
      ，或執行該職務所必要之行為而言，即濫用職務或利用職
      務上之機會及與執行職務之時間或處所有密切關係之行為
      ，其在外形之客觀上足認為與執行職務有關，而不法侵害
      他人之權利者，即令其係為自己利益所為之違法行為，亦
      應包括在內」，最高法院91年度臺上字第2627號亦著有判
      決可參照。
    (2)查本件原告係因被告丙○施用詐術佯稱將按期交貨、缺貨
      之MOTOROLA牌V8088 型行動電話將於清明節後大批進貨等
      語，並簽發本票作為擔保，致原告誤信其有交貨能力，而
      大量訂貨並陸續匯款共5,300,000 元至被告丙○之帳戶內
      已如前述，而被告丙○亦自承其擔任被告施樂事達公司高
      雄營業中心主任期間提供支付現金價之經銷商可享有每支
      行動電話10% 至15% 之折扣，並於接受各經銷商訂貨後，
      自行統計總數而以經銷商名義向被告施樂事達公司訂貨，
      嗣被告施樂事達公司出貨後，再分配予各經銷商，且於收
      受貨款後以自行開設之立宇、雙頻兩家通訊行名義簽發支
      票交回被告施樂事達公司沖抵貨款，以此銷售方式爭取業
      績，原告亦係為享有其所提供之優惠，始先匯款至其私人
      帳戶等情，則被告丙○既係因擔任被告施樂事達公司高雄
      營業中心主任一職為衝高業績而以前開方式與經銷商交易
      ，且其所為亦與其所負責之銷售行動電話業務相同而在客
      觀上具備執行職務之外觀，其因此向原告施用詐術詐取貨
      款，依前揭判決要旨，被告丙○前開侵權行為自屬民法第
      188 條第1 項所指執行職務之行為甚明。
    (3)被告施樂事達公司與其聯盟經銷商之交易付款方式係以如
      前述之匯款至該公司指定之帳戶，或支付30日以內票期之
      支票或以銀行為擔當付款人之本票為之，而被告施樂事達
      公司主張該條所稱「乙方指定之帳戶」係指以該公司名義
      所開立之帳戶，該公司不可能指定業務員個人之帳戶乙節
      ，亦與交易常態相符而堪以採信，則經銷商於購貨交易時
      依約自應於收貨後在半月結算而將貨款直接匯入被告施樂
      事達公司所指定之公司帳戶，或交付30日以內票期之支票
      或以銀行為擔當付款人之本票始符約定，且衡之被告施樂
      事達公司當初訂立此條款之目的，應係為便利會計作業及
      交易統計之正確，並以之杜絕業務員個人直接向經銷商收
      取現金貨款而有從中牟利之機會以達到監督業務員之目的
      ，如經銷商依此為之，其原即得先收受所訂購之行動電話
      再行結算匯款，在帳目清楚之情況下，自不可能發生先行
      付款而未能收貨之情形，該約款於防弊設計目的上，在本
      件之情形自屬絕對有效，而本件原告係因自圖利差遭被告
      丙○利用而未依上開電信聯盟契約書所載付款方式付款，
      並以其等間自行約定之匯款至被告丙○個人帳戶內之方式
      購買行動電話，被告施樂事達公司就此實無從得知其等間
      私下之匯款交易行為，且並無從依其所設交易制度監督所
      屬並保障其經銷商之權益，被告施樂事達公司制訂上開交
      易付款條款既能有效防止經經銷商權益遭受其所屬業務人
      員之侵害，自應認其已善盡監督防弊之責，則被告施樂事
      達公司就為圖利自招不應發生之風險之原告與被告丙○所
      為前開執行職務之侵權行為自可依民法第188 條第1 項但
      書規定主張免責。
八、綜上所述，本件原告匯予被告丙○之5,300,000 元係原告為
    購買行動電話所支付之貨款，而被告丙○於接受原告訂貨時
    ，明知已出現財務困難並遭被告施樂事達公司停止出貨，其
    仍隱瞞上情並向原告佯稱可如期出貨，及缺貨之行動電話將
    於清明節後大量進貨等語，致原告誤信其有交貨能力而陸續
    支付上開貨款，因而就被告丙○未交貨部分受有3,965,800
    元之損害，且原告亦無與有過失之情形，被告丙○就此自應
    對原告負侵權行為損害賠償責任，而原告所主張被告丙○未
    交貨之3,965,800 元部分，係其與被告丙○間所為私下之交
    易而與被告施樂事達公司無涉，被告施樂事達公司就此自無
    庸對原告負債務不履行之損害賠償責任，又被告丙○上開侵
    權行為雖係利用職務上機會之行為，惟被告施樂事達公司已
    以與經銷商所訂立得有效防弊之電信聯盟契約書所載付款方
    式監督業務員並保障經銷商權益，原告卻因圖利而未依該約
    定方式支付貨款而將貨款直接匯入被告丙○之個人帳戶內而
    自招設計外之風險，被告施樂事達公司既無從得知原告與被
    告丙○私下有此匯款行為，應認其已善盡監督受僱人之責而
    得依民法第188 條第1 項但書規定對被告丙○前開執行職務
    之侵權行為主張免責。從而原告依據侵權行為之法律關係，
    請求被告丙○給付3,965,800 元及自起訴狀繕本送達之翌日
    即92年1 月25日起至清償日止，按週年利率5%計算之利息，
    即屬正當，應予准許，又原告對被告丙○之先位聲明既已獲
    勝訴判決，其對被告丙○之備位聲明即毋庸再予審酌，至原
    告對被告施樂事達公司之先位、備位聲明均無理由，自均應
    予駁回。
九、原告及被告丙○分別陳明願供擔保聲請宣告假執行及免為假
    執行，經核均無不合，爰分別酌定相當擔保金額准許之，至
    原告敗訴部分，其假執行之聲請即失所依附，應併予駁回。
十、本件判決之基礎已臻明確，兩造其餘攻擊防禦方法及舉證，
    核與判決結果無影響，爰不另一一論述，併此敘明。
十、據上結論，本件原告之訴為一部有理由、一部無理由，依民
一  事訴訟法第385 條第1 項前段、第78條、第85條第1 項但書、
    、第390 條第2 項、第392 條第2 項，判決如主文。
中    華    民    國    95    年    2     月    21    日
                  民事第五庭審判長法  官  黃宏欽
                                  法  官  古振暉
                                  法  官  王雅苑
如不服本判決，應於送達後20日內，向本院提出上訴狀並表明上
訴理由，如於本判決送達前提起上訴者，應於判決送達後10日內
補提上訴理由書（須附繕本）。
中    華    民    國    95    年    2     月    21    日
                                  書記官  洪育祺


司法院資訊處製作；財團法人民間司法改革基金會備份。
